ACORDAO-COMPLETO-2357849

ACÓRDÃO 1483/2019 ATA 23/2019 - PLENÁRIO

VISTOS, relatados e discutidos estes autos de representação autuada a partir de documentação encaminhada pela Corregedoria Regional de Polícia Federal (COR/SR/PF/RS) , constituída de denúncia anônima recebida naquela instituição, relatando supostas irregularidades ocorridas no Conselho Regional de Medicina do Rio Grande do Sul (CREMERS) ,
ACORDAM os Ministros do Tribunal de Contas da União, reunidos em sessão do Plenário, ante as razões expostas pelo Relator, em:
9.1. com fundamento no art. 276, caput e § 1º, do Regimento Interno do TCU, referendar a medida cautelar adotada pelo relator por meio do despacho à peça 23 destes autos;
9.2. dar ciência deste Acórdão ao Conselho Regional de Medicina do Estado do Rio Grande do Sul.

Referendo de cautelar em processo de representação a respeito de irregularidades no Conselho Regional de Medicina do Rio Grande do Sul.

3. Representante: Departamento de Policia Federal.

13.1. Ministros presentes: José Mucio Monteiro (Presidente), Benjamin Zymler, Aroldo Cedraz, Raimundo Carreiro e Vital do Rêgo.
13.2. Ministros-Substitutos convocados: Augusto Sherman Cavalcanti (Relator) e Marcos Bemquerer Costa.
13.3. Ministro-Substituto presente: André Luís de Carvalho.

ACORDAO-COMPLETO-2377211

Acórdão 2702/2019 - Plenário

AUGUSTO SHERMAN

Adoto, como relatório, o despacho (peça 23) que fundamentou a concessão da medida cautelar ora em apreciação.
"Trata-se de representação autuada a partir de documentação encaminhada pela Corregedoria Regional de Polícia Federal (COR/SR/PF/RS) , constituída de denúncia anônima recebida naquela instituição, relatando supostas irregularidades ocorridas no Conselho Regional de Medicina do Rio Grande do Sul (CREMERS) .
2.	O Corregedor de Polícia Federal, autor da representação, solicita que, caso sejam identificados indícios de ofensa aos bens jurídicos protegidos pela legislação penal, seja o expediente restituído juntamente com o respectivo relatório deste Tribunal.
3.	Na mencionada denúncia, foram apontadas, em síntese, as seguintes irregularidades:
a) criação de seis cargos de direção, além de dois cargos de ouvidores, que seriam equiparados aos cargos de direção previstos na Lei 3.268/1957 - que já se encontravam preenchidos -, no que diz respeito às vantagens percebidas, totalizando pelo menos onze cargos de diretoria (ou treze, se contados os dois ouvidores) , em afronta à limitação dos cinco cargos de direção imposta pela mencionada lei;
b) pagamento de verbas indenizatórias em caráter permanente ou de forma ilegal aos conselheiros equiparados a diretores;
c) não recolhimento de tributos sobre esses pagamentos, que apesar de serem denominadas verbas indenizatórias, teriam caráter remuneratório.
4.	Quanto à questão tributária, conforme apontado pela Secex/RS, tal matéria refoge à competência deste Tribunal.
5.	Com vistas à apuração das irregularidades denunciadas, a unidade técnica realizou diligência ao CREMERS solicitando o encaminhamento dos seguintes esclarecimentos e documentos:
a) cópia do normativo que autorizou a criação dos cargos de Corregedor, Corregedor Adjunto, Coordenador Câmaras Técnicas, Coordenador da Transparência, Coordenador da Ouvidoria, Coordenador da Comissão de Fiscalização, além de dois cargos de ouvidor, e sua inserção na composição da diretoria do conselho;
b) esclarecer os fundamentos adotados na criação dos cargos acima mencionados em razão da limitação imposta pelo art. 14 da Lei 3.268/1957; 
c) demonstrativo dos valores pagos aos conselheiros ocupantes dos cargos de direção do conselho, incluindo os mencionados acima, a título de diárias, jeton/verba indenizatória e auxílio representação, nos exercícios de 2017 e 2018, incluindo: 
c.1) diárias: número de diárias, período de afastamento, destino, objetivo da viagem e valor total por afastamento;
c.2) jeton/verba indenizatória: natureza da reunião (plenária, comissão/câmara, diretoria, deliberativa ou não) , data e turno, e valor;
c.3) auxílio representação: natureza do evento, local, data e turno e valor.
6.	A resposta a essa diligência foi analisada pela Secex/RS por meio da instrução à peça 11. As informações obtidas mostraram a situação descrita a seguir no que tange às irregularidades denunciadas.
7.	Com relação à suposta criação ilegal de cargos de direção, o CREMERS nega tal prática, informando que os mencionados cargos teriam sido criados com fundamento no Regimento Interno da entidade ou por meio de Resoluções (peça 8, p. 87-90) . Ademais, afirma que os cargos questionados são de assessoria à diretoria, não se tratando, portanto, de cargos de diretoria. 
8.	A unidade técnica não acolhe essas alegações. Pondera que os ocupantes desses cargos participam das reuniões de diretoria, percebendo as mesmas vantagens dos diretores e possuem as mesmas prerrogativas, como, por exemplo, consignado no art. 80, parágrafo único, do Regimento Interno (peça 8, p. 47) , para os cargos de Corregedor e Sub-Corregedor, o que evidencia que, de fato, são equiparados aos diretores.
9.	Apontou, ainda, a Secex/RS, o recebimento de vultosos valores a título de verba de representação e verba indenizatória (jeton) por parte desses conselheiros ocupantes dos cargos questionados, sendo que a maior parte dos pagamentos de verbas indenizatórias (jeton) são referentes a reuniões de diretoria. Foi verificado também o pagamento concomitante de auxílio representação e verba indenizatória (jeton) .
10.	Por fim, quanto a essa questão, a unidade técnica pondera que, em princípio, não haveria irregularidade na criação e ocupação por conselheiros eleitos, desde que respeitado o caráter honorífico da função de conselheiro.  A ilegalidade estaria na equiparação desses cargos aos membros da diretoria do conselho para todos os fins. Os ocupantes desses cargos, uma vez que não integram legalmente a diretoria, não fazem jus ao recebimento de verba indenizatória (jeton) por participação em reuniões de diretoria. Seria ilegal também o recebimento de auxílio representação em caráter permanente para execução de atividades rotineiras internas inerentes aos respectivos cargos.
11.	Em um cenário mais amplo, foi verificado a partir das informações prestadas pelo CREMERS, que os pagamentos de verbas indenizatórias no âmbito do Conselho estão desvirtuando o caráter honorífico do cargo de conselheiro, situação agravada pela admissibilidade, pela Resolução-CREMERS 01/2018, do pagamento de 3 jetons por dia para participação em sessões plenárias, 3 para reuniões de diretoria, 2 para encontros nacionais dos conselhos de medicina, 3 para atividades judicantes e 2 para comissões e câmaras temáticas, havendo limitação de 3 jetons por dia no total, e 19 por mês, cujo valor individual é de R$ 700,00; cumulativamente com o pagamento de até 22 auxílios representação, no valor individual de R$ 386,00. Com isso, a título de exemplo, o Coordenador de Patrimônio (ocupante de um dos cargos questionados) , chegou a receber R$ 246.049,75 no período de 1/1/2017 a 30/4/2018.
12.	Diante desses fatos, a Secex/RS formulou proposta de encaminhamento para que fosse dada ciência acerca da ausência de amparo legal para criação de cargos equiparados aos membros da Diretoria do conselho, previstos no art. 14 da Lei 3.268/1957, especialmente no que diz respeito ao pagamento de verbas indenizatórias. Quanto às questões relacionadas ao desvirtuamento do caráter honorífico do cargo de conselheiro, a unidade técnica propõe aguardar o desfecho do TC-Processo 036.608/2016-5, que trata de Fiscalização de Orientação Centralizada (FOC) destinada a avaliar, em âmbito nacional, o controle da gestão, as receitas, a regularidade das despesas com verbas indenizatórias, as transferências de recursos para terceiros e prover um panorama inicial das atividades finalísticas dos conselhos de fiscalização profissional.
13.	No despacho à peça 14, teci as seguintes considerações acerca das análises e encaminhamentos formulados pela unidade técnica:
'13.	Embora considere adequada a apuração e a análise das questões objeto da denúncia, entendo que o encaminhamento merece aprimoramento.
14.	Conforme apurado, ocorreu no âmbito do CREMERS a criação ilegal de cargos equiparados à função de diretor, inclusive gozando das mesmas prerrogativas, que vêm permitindo aos conselheiros ocupantes desses cargos perceberem verbas indenizatórias referentes a reuniões de diretoria que somente seriam devidas aos diretores ocupantes de cargos criados em conformidade com o art. 14 da Lei 3.268/1957. Esses pagamentos ilegais vêm ocorrendo a partir de data ainda não identificada, não havendo notícias de que tenham cessado até o momento. Dessa forma, de imediato, faz-se necessária a adoção de providência, em caráter cautelar, com vista à cessação desses pagamentos. Entretanto, tendo em vista que a situação irregular já vem ocorrendo por tempo indeterminado, entendo pertinente realizar oitiva prévia do CREMERS acerca da ocorrência.
15.	Quanto às medidas adicionais cabíveis em relação a esses pagamentos ilegais, bem como as providências em relação à questão do desvirtuamento do caráter honorífico do cargo de conselheiro no âmbito do CREMERS, embora considere também merecerem aprofundamento e providências, entendo pertinente postergar essas medidas para momento posterior à oitiva ora preconizada, de forma a não tumultuar o andamento processual.'
14.	Em razão dessas considerações, determinei à então Secex/RS a adoção das seguintes providências:
'a) com fundamento no art. 276, § 2º, do Regimento Interno do TCU, realize a oitiva do Conselho Regional de Medicina do Rio Grande do Sul (CREMERS) para que se manifeste, no prazo de cinco dias úteis, acerca do pagamento de verbas indenizatórias (jeton) , referentes a reuniões de diretoria, a conselheiros não integrantes da diretoria do Conselho, nos termos do art. 14 da Lei 3.268/1957;
b) informar ao CREMERS que o não acolhimento das justificativas poderá resultar na adoção de medida cautelar, em conformidade com o art. 45 da Lei 8.443/1992, c/c o art. 276 do Regimento Interno do TCU, determinando a suspensão dos mencionados pagamentos, bem como outras medidas cabíveis acerca dos pagamentos ilegais já ocorridos.'
15.	De posse da resposta à oitiva realizada, a SEC/RS elaborou a instrução à peça 19, na qual analisou as informações prestadas pelo CREMERS nos seguintes termos:
'1.	Analisamos, nesta oportunidade, a manifestação do CREMERS acerca da irregularidade arrolada no ofício de oitiva.
2.	Em sua manifestação, o CREMERS esclarece que desde 1/10/2018, após as eleições gerais para conselheiros, houve a renovação dos médicos conselheiros atuantes na Autarquia, com a eleição de uma nova chapa e constituição de uma nova diretoria.  Segundo sua afirmação, a partir dessa nova gestão a Diretoria do CREMERS passou a ser composta pelos conselheiros ocupantes dos cargos de Presidente Vice-Presidente, Primeira-Secretária, Segunda-Secretária e Tesoureiro. 
3.	Afirma, ainda, que as reuniões de Diretoria deixaram de ocorrer duas vezes por semana, como se sucedia até 30/9/2018 (data de término do mandato da chapa anterior) e passaram a ocorrer apenas uma vez na semana, exclusivamente com os 5 cargos de Diretoria acima indicados, para deliberação de assuntos relevantes da Autarquia. Acrescenta que esporadicamente algum coordenador de setor, como corregedor ou chefe da fiscalização, por exemplo, são convocados para participar e prestar esclarecimentos de temas sobre os quais exige-se a deliberação.
4.	Para corroborar suas afirmações, o CREMERS apresentou a relação de pagamentos a conselheiros que não ocupam cargo de diretoria, a qual compreende pagamentos a conselheiros da chapa antiga e atual, que participam das reuniões de diretoria desde 2018 (peça 17, p.7-25) . O Conselho chama atenção para o fato de que os pagamentos a conselheiros coordenadores da atual gestão, a partir de 1/10/2018, são esporádicos e pontuais, apenas para tratar de assuntos para os quais são convocados especialmente.
5.	Observamos, inicialmente, que a manifestação do CREMERS se restringiu ao pagamento de verbas indenizatórias (jeton) , referentes a reuniões de diretoria, a conselheiros não integrantes da diretoria do Conselho, nos termos do art. 14 da Lei 3.268/1957, em consonância com o questionamento contido na oitiva. Neste aspecto, restou demonstrado que houve significativa alteração dos procedimentos internos no tocante à participação nas reuniões de diretoria e respectivos pagamentos de verbas indenizatórias aos ocupantes de cargos equiparados aos membros da diretoria. Como visto, as reuniões passaram a ter periodicidade semanal, contando com a participação apenas esporádica dos ocupantes de outros cargos até então equiparados aos cargos de diretoria.
6.	Embora tenha sido demonstrada a redução drástica dos pagamentos efetuados na atual gestão, comparativamente com a gestão anterior, conforme se verifica nos demonstrativos juntados à peça 17, p.7-25, é fato que ainda persistem pagamentos de verbas indenizatórias àqueles ocupantes de cargos não previsto na Lei 3.268/1957, mas mesmo assim equiparados aos membros da Diretoria. Ou seja, houve redução dos pagamentos mas persiste o status daqueles cargos tal qual ocorria na gestão anterior.
7.	Além disso, torna-se importante relembrar que esses ocupantes de cargos equiparados ilegalmente aos membros da Diretoria percebem, além de verba indenizatória (jeton) , o auxílio representação para execução de atividades rotineiras internas no conselho, conforme demonstrado na instrução anterior (peça 11, item 62) . Não houve manifestação do CREMERS quanto ao pagamento de auxílio representação porque a oitiva se restringiu ao pagamento de verba indenizatória (jeton) para participação em reuniões de diretoria.
8.	Acerca dos pagamentos irregulares de verbas indenizatórias em sentido amplo (representação, jeton, etc.) , que alcança tanto os conselheiros ocupantes dos cargos de Diretoria amparados na Lei 3.268/1957 como aqueles não amparados, reiteramos que a matéria está sendo tratada no âmbito da FOC autuada sob o número TC-Processo 036.608/2016-5, abrangendo o conjunto dos Conselhos Federais de Fiscalização Profissional e alguns Conselhos Regionais selecionados por amostragem. Especificamente em relação aos conselhos de medicina, observamos que a forma e critérios de pagamento do auxílio representação e verba indenizatória/jeton, assim como as diárias, incluindo os limites a serem observados na fixação dos respectivos valores, seguem os parâmetros definidos pelo Conselho Federal, o que significa as irregularidades detectadas nestes autos não se restringem ao CREMERS, mas sim aos demais Conselhos Regionais de Medicina e o próprio Conselho Federal. Por essa razão, entendemos apropriado que qualquer definição quanto ao pagamento, até mesmo para fins de padronização, aguarde o desfecho a ser adotado naqueles autos.
PROPOSTA DE ENCAMINHAMENTO
9.	Diante do exposto, submetemos os autos à consideração superior com as seguintes proposições:
a) que a presente representação seja conhecida, por atender os requisitos de admissibilidade previstos, no art. 235, do Regimento Interno do TCU, c/c o art. 103, § 1º, da Resolução - TCU 259/2014, para, no mérito, ser considerada procedente; 
b) que seja dada ciência ao Conselho Regional de Medicina do Rio Grande do Sul - CREMERS, de que a criação de cargos equiparados aos membros da Diretoria do conselho, previstos no art.14 da Lei 3.268/1957, carece de amparo legal, especialmente no que diz respeito ao pagamento de verbas indenizatórias;
c) que seja determinada, cautelarmente, a suspensão dos pagamentos de verbas indenizatórias efetuados em decorrência da ocupação irregular de cargos de direção não amparados na Lei 3.268/1957;
d) que seja fixado prazo ao Conselho Regional de Medicina do Rio Grande do Sul - CREMERS para que informe a esta Corte as providências adotadas;
e) que seja encaminhada cópia desta instrução e da deliberação adotada ao CREMERS, com as vistas a subsidiar a avaliação das alternativas para regularização dos referidos cargos;
f) que seja expedida comunicação ao denunciante acerca da deliberação adotada;'
16.	Conforme se verifica, a partir da eleição da nova diretoria do CREMERS em 1º/10/2018, as ocorrências de pagamentos irregulares de jetons e outras verbas de representação a conselheiros não ocupantes de cargo de diretoria foi bastante reduzido na atual gestão. Entretanto, ainda persistem situações de ocorrência desses pagamentos, conforme as informações encaminhadas pelo Conselho. Resta, portanto, configurado o requisito da plausibilidade do direito necessário para fundamentar a adoção de medida acautelatória visando à suspensão desses pagamentos. O perigo da demora reside no fato de que a continuidade desses pagamentos irregulares cria situação ocorrência de dano à entidade de difícil recuperação futura.
17.	Conforme apontado pela unidade técnica, a matéria referente ao pagamento das demais verbas de representação está sendo tratada no âmbito da FOC autuada sob o número TC-Processo 036.608/2016-5, abrangendo o conjunto dos Conselhos Federais de Fiscalização Profissional e alguns Conselhos Regionais selecionados por amostragem. Dessa forma, propõe que qualquer definição quanto ao pagamento dessas verbas, até mesmo para fins de padronização, aguarde o desfecho a ser adotado naqueles autos. 
18.	Quanto a esse aspecto, entendo que a definição pode ser postergada para a etapa da decisão de mérito neste processo, já que pode, eventualmente, já se encontrar julgada a mencionada FOC. Da mesma forma, conforme já explicitado no despacho anterior que proferi nestes autos, entendo pertinente deixar para o julgamento de mérito da presente representação eventuais questões relacionadas ao recebimento indevido de jetons e outras verbas indenizatórias no âmbito do Conselho.
19.	Ante o exposto, com fundamento no art. 276 do Regimento Interno do TCU, determino cautelarmente ao Conselho Regional de Medicina do Estado do Rio Grande do Sul que suspenda, de imediato, os pagamentos de verbas indenizatórias efetuados em decorrência da ocupação irregular de cargos de direção não amparados na Lei 3.268/1957, até que o Tribunal delibere acerca do mérito destes autos."
	É o relatório.

não consta.

Não atuou.

Representação. Possíveis irregularidades no âmbito do Conselho Regional de Medicina do Estado do Rio Grande do Sul. Pagamentos de jetons e outras verbas de representação a conselheiros não ocupantes de cargo de diretoria. Oitiva. Confirmação da existência da prática irregular. Adoção de medida cautelar determinando a suspensão dos pagamentos indevidos. Referendo.

REPRESENTAÇÃO (REPR)

Trata-se de representação autuada a partir de documentação encaminhada pela Corregedoria Regional de Polícia Federal (COR/SR/PF/RS) , constituída de denúncia anônima recebida naquela instituição, relatando supostas irregularidades ocorridas no Conselho Regional de Medicina do Rio Grande do Sul (CREMERS) .
2.	Conforme o despacho constante do relatório parte desta deliberação, a Sec/RS apurou que a partir da eleição da nova diretoria do CREMERS em 1º/10/2018, as ocorrências de pagamentos irregulares de jetons e outras verbas de representação a conselheiros não ocupantes de cargo de diretoria foi bastante reduzido na atual gestão. Entretanto, ainda persistem situações de ocorrência desses pagamentos, conforme as informações encaminhadas pelo Conselho em resposta à oitiva. Ante este fato, resta configurado o requisito do fumus boni juris necessário para fundamentar a adoção de medida acautelatória visando à suspensão desses pagamentos. O periculum in mora reside no fato de que a continuidade desses pagamentos irregulares cria situação de ocorrência de dano à entidade de difícil recuperação futura. Não se vislumbra a ocorrência de periculum in mora reverso na adoção da medida cautelar.
3.	Em face das razões de decidir apresentadas no relatório precedente e com fundamento no art. 276, § 1º, do Regimento Interno do TCU, manifesto-me por que o Tribunal referende a medida cautelar concedida por este Relator mediante despacho.
	
	Ante o exposto, submeto o presente acórdão à apreciação deste Colegiado.
TCU, Sala das Sessões Ministro Luciano Brandão Alves de Souza, em 26 de junho de 2019.
AUGUSTO SHERMAN CAVALCANTI 
Relator